最高法院民事判決　　　　　　九十六年度台上字第一二七八號
上　訴　人　丙 ○ ○（甲○○之承受訴訟人）
　　　　　　己 ○ ○（同上）
　　　　　　辛 ○ ○（同上）
　　　　　　丁 ○ ○（同上）
　　　　　　戊 ○ ○（同上）
　　　　　　庚 ○ ○（同上）
共　　　同
訴訟代理人　吳 奎 新律師
上　訴　人　壬○○○（甲○○之承受訴訟人）
　　　　　　癸○○○（同上）
上　訴　人　乙 ○ ○
訴訟代理人　南 雪 貞律師
上列當事人間請求返還不當得利事件，兩造對於中華民國九十五
年四月十一日台灣高等法院第二審判決（九十四年度重上字第三
七六號），分別提起一部上訴或上訴，本院判決如下：
    主  文
原判決關於命上訴人乙○○為給付，及駁回上訴人丙○○、己○
○、辛○○、丁○○、戊○○、庚○○、壬○○○及癸○○○之
被繼承人甲○○請求對造上訴人乙○○給付新台幣二百四十八萬
一千九百二十五元及其利息之上訴與追加之訴，暨各該訴訟費用
部分廢棄，發回台灣高等法院。
    理  由
本件上訴人丙○○、己○○、辛○○、丁○○、戊○○、庚○○
、壬○○○及癸○○○之被繼承人甲○○主張：伊與對造上訴人
乙○○之父莊清榮、訴外人莊振福及莊水共同出資購買土地數
十筆，分別登記於伊及莊清榮名下。嗣因莊振福及莊水先後死
亡，伊及莊清榮與莊振福之子莊春行、莊水之孫莊清和達成協
議，就其中登記於莊清榮名下之十七筆土地，由伊、莊清榮、莊
春行、莊清和依序以十分之二、十分之五、十分之二、十分之一
之比例分配。嗣莊清榮於八十年八月五日死亡，兩造及莊春行、
莊清和於八十一年六月九日簽立協議書，約定乙○○應就前開十
七筆土地辦理繼承登記，將該土地依上開比例分別移轉予伊、莊
春行及莊清和，移轉登記所須之土地增值稅，則由伊、莊春行、
莊清和自行負擔，伊並交付新台幣（下同）九百零二萬元與乙○
○供其繳納土地增值稅。惟乙○○將系爭土地應有部分移轉登記
予伊，並無須繳納土地增值稅，乙○○自應將所收受之九百零二
萬元返還伊。縱伊應補貼乙○○辦理繼承登記時所繳納之遺產稅
，其金額亦僅四百五十二萬五千二百五十二元，乙○○亦應返還
伊溢付之四百四十九萬四千七百四十八元等情，依委任及不當得
利之法律關係，求為命乙○○給付伊九百零二萬元及自八十一年
十二月十一日起至清償日止按年息百分之五計算之利息。嗣於原
審主張：兩造曾協議多退少補，乙○○應依協議返還溢收之款項
等語，追加依協議之法律關係為同一之請求（原審維持第一審所
為駁回甲○○請求乙○○給付四百五十二萬五千二百五十二元及
其利息之訴，駁回甲○○該部分之上訴及追加之訴，甲○○就該
部分未上訴，該部分業已確定）。
上訴人乙○○則以：系爭土地應有部分倘直接移轉登記予甲○○
，須繳納土地增值稅一千零四十六萬二千七百四十二元，如由伊
辦理繼承登記後再移轉登記予甲○○，則無庸繳納土地增值稅，
僅須繳納遺產稅約九百零六萬七千七百零九元，伊及甲○○、莊
春行、莊清和乃於八十一年六月九日簽立協議書，約定甲○○應
補貼伊遺產稅九百零二萬元，伊則應將系爭土地應有部分移轉登
記予甲○○。伊係依協議收受甲○○交付之九百零二萬元，無不
當得利情事。又伊及甲○○並未約定多退少補等語，資為抗辯。
原審以：系爭協議書第一條約定：系爭十七筆土地，俟繼承登記
完成後，將產權移轉登記之證件備齊交付莊春行、莊清和、甲○
○，辦理其權利範圍持分各十分之二、十分之一、十分之二之過
戶手續（中略），甲○○同時開立本票（中略）金額九百零二萬
元正交付乙○○，雙方同意該本票暫由蔡代書保管，俟產權過戶
完成時交與乙○○等語。又證人蔡文章於台灣士林地方法院九十
三年度重訴字第一六九號請求返還不當得利事件審理時證稱：系
爭協議書上之金額就是要補貼乙○○所繳納之遺產稅等語。足見
乙○○抗辯：甲○○給付伊之九百零二萬元，係補貼伊就系爭土
地辦理繼承登記時所繳納之遺產稅等語，為可採信。甲○○主張
該款係供乙○○繳納土地增值稅，為無足採。次查乙○○並未受
甲○○委任繳納土地增值稅，而證人蔡文章於上開事件另證稱：
乙○○與甲○○間並未約定多退少補等語，甲○○自不得依委任
或多退少補之協議之法律關係為本件之請求。但按民法第一百七
十九條規定：「無法律上之原因而受利益，致他人受損害者，應
返還其利益。雖有法律上之原因，而其後已不存在者，亦同」；
第一百八十二條第二項規定：「受領人於受領時，知無法律上之
原因或其後知之者，應將受領時所得之利益，或知無法律上之原
因時所現存之利益，附加利息，一併償還；如有損害，並應賠償
」。甲○○係依估算給付乙○○九百零二萬元，以補貼乙○○就
系爭土地辦理繼承登記時所繳納之遺產稅，則乙○○繳納之遺產
稅倘未達九百零二萬元，其超過部分，即有目的消滅，給付原因
已不存在情形，乙○○應依上開法條規定，負返還不當得利予甲
○○之責任。乙○○就其被繼承人莊清榮之遺產辦理繼承手續共
繳納遺產稅五千一百六十萬七千一百六十五元，倘莊清榮之遺產
不包括系爭土地應移轉予甲○○及莊春行、莊清和之應有部分，
應繳納之遺產稅為三千四百零五萬九千二百二十四元，有財政部
臺北市國稅局九十四年三月二日財北國稅審二字第０九四０二三
七三二五號函可稽，乙○○將甲○○及莊春行、莊清和對系爭土
地之應有部分算入莊清榮之遺產所多繳之遺產稅為一千七百五十
四萬七千九百四十一元（00000000-00000000=00000000）。甲○
○、莊春行、莊清和給付乙○○之遺產稅補貼款依序為九百零二
萬元、九百零四萬元、四百五十二萬元，共計二千二百五十八萬
元，溢付五百零三萬二千零五十九元（00000000-00000000=0000
000） ，甲○○所占比率為五分之二，其溢付之金額為二百零一
萬二千八百二十三元（0000000×2/5＝0000000） 。故甲○○依
不當得利之法律關係請求乙○○給付二百零一萬二千八百二十三
元及自八十一年十二月十一日起至清償日止按年息百分之五計算
之利息，為有理由，應予准許；逾上開範圍之請求，為無理由，
不應准許。爰將第一審所為甲○○敗訴之判決，一部予以廢棄，
改判命乙○○給付甲○○二百零一萬二千八百二十三元及自八十
一年十二月十一日起至清償日止按年息百分之五計算之利息；一
部予以維持，駁回甲○○該部分之上訴及其追加之訴。
按遺產及贈與稅法第十七條第一項第九款規定：被繼承人死亡前
，未償之債務，具有確實之證明者，應自遺產總額中扣除，免徵
遺產稅。甲○○於事實審抗辯：乙○○於申報繼承時，倘扣除莊
清榮死亡前未清償之上開債務，僅須繳納遺產稅四百餘萬元，惟
其因欲向甲○○、莊春行、莊清和等人索取二千二百多萬元，及
向其叔叔莊元吉等人索取五千萬元，以獲取不當利益，乃要求台
北市國稅局「儘速結案」，致溢繳遺產稅，且事後亦不辦理退稅
，侵害伊之權益等語（見原審卷第四三、一四六頁），攸關乙○
○辦理繼承手續時應繳納之遺產稅數額，及甲○○應否分攤暨其
金額為若干，係屬重要之攻擊方法，原審未於判決書理由項下記
載其取捨之意見，遽認甲○○不得請求乙○○再返還二百四十八
萬一千九百二十五元及其利息，已有判決不備理由之違法。次查
依不當得利之法律關係請求返還不當得利，以受有損害為要件，
此觀民法第一百七十九條之規定自明。甲○○對系爭土地之應有
部分倘列為莊清榮未償之債務，而自其遺產總額中扣除，則甲○
○請求辦理該土地應有部分之移轉登記時，似應繳納土地增值稅
。果爾，甲○○應繳納土地增值稅之數額倘超過其所給付予乙○
○之金額，則能否謂其受有損害，而得依不當得利之法律關係請
求乙○○返還，亦滋疑問。原審就上開事項未予調查審認，遽為
乙○○一部敗訴之判決，並有未合。兩造上訴論旨，各自指摘原
判決上開於其不利部分違背法令，求予廢棄，均非無理由。
據上論結，本件兩造上訴均有理由。依民事訴訟法第四百七十七
條第一項、第四百七十八條第二項，判決如主文。
中　　華　　民　　國　九十六　年　　六　　月　 十三 　日
                      最高法院民事第一庭
                          審判長法官  林　奇　福
                                法官  陳　國　禎
                                法官  陳　重　瑜
                                法官  陳　淑　敏
                                法官  劉　福　聲
      本件正本證明與原本無異
                                      書  記  官
中　　華　　民　　國　九十六　年　　六　　月　二十九　日
                                                      Ｅ
